---
date: 2022-10-17
lesson: PrePro2
thema: Piping / Joins
index: 2
execute: 
  echo: false   # set to true to show musterlösung
  output: false
code-fold: true
code-summary: "Musterlösung"
---

# Prepro 2: Übung A

```{r}
#| echo: true
#| code-fold: false

library(dplyr)
library(readr)
library(lubridate)
library(stringr)

# Alternativ kannst du alle tidyverse packages mit library(tidyverse) laden
```

## Aufgabe 1

Lade die Wetterdaten von letzer Woche runter ([weather.csv](https://moodle.zhaw.ch/mod/resource/view.php?id=602135), Quelle MeteoSchweiz) und importiere sie in `R`. Sorge dafür, dass die Spalten korrekt formatiert sind (`stn` als `factor`, `time` als `POSIXct`, `tre200h0` als `numeric`.)

```{r}
# Variante 1
wetter <- read_csv("data/weather.csv")
wetter$stn <- as.factor(wetter$stn)
wetter$time <- as.POSIXct(as.character(wetter$time), format = "%Y%m%d%H", tz = "UTC")
```

```{r}
# Variate 2 (für Profis)
wetter <- read_csv("data/weather.csv",
                  col_types = cols(
                    col_factor(levels = NULL),    
                    col_datetime(format = "%Y%m%d%H"),
                    col_double()
                    )
                  )
```

## Aufgabe 2

Lade [metadata](https://moodle.zhaw.ch/mod/resource/view.php?id=602139) herunter und lade es ebenfalls als csv ein.

:::{.callout-important}
Wenn Umlaute und Sonderzeichen nicht korrekt dargestellt werden (z.B. in Gen*è*ve), hat das vermutlich mit der [Zeichencodierung](https://de.wikipedia.org/wiki/Zeichenkodierung) zu tun. Das File ist aktuell in 'ANSI' Codiert, welche für gewisse Betriebssysteme / R-Versionen ein Problem darstellt. Um das Problem zu umgehen muss man das File mit einem Editor öffnen (Windows *Editor* oder *Notepad++*, Mac: *TextEdit*) und mit einer neuen Codierung (z.B `UTF-8`) abspeichern. Danach kann die Codierung spezifitiert werden (bei `read_delim()`: mit `locale = locale(encoding = "UTF-8")`)
:::

```{r}
metadata <- read_delim("data/metadata.csv", delim = ";", locale = locale(encoding = "UTF-8"))
```

## Aufgabe 3

Die x-/y-Koordinaten sind aktuell in einer Spalte erfasst. Um mit den Koordinaten sinnvoll arbeiten zu können, brauchen wir die Koordinaten getrennt. Trenne die `x` und `y` Koordinaten aus der Spalte `Koordinaten`.

1. Schritt: verwende `stringr::str_split_fixed` um die Spalte in eine `matrix` zu überführen
2. Schritt: benenne die Spalten der `matrix` in `x` und `y` um
3. Schritt: nutze `cbind` um die `matrix` mit der `data.frame` zu verbinden

```{r}
# 1. Schritt
koordinaten <- str_split_fixed(metadata$Koordinaten, "/", 2)
# 2. Schritt
colnames(koordinaten) <- c("x","y")
# 3. Schritt
metadata <- cbind(metadata,koordinaten)
```

## Aufgabe 4

Nun wollen wir den Datensatz `wetter`mit den Informationen aus `metadata` anreichern. Uns interessiert aber nur das Stationskürzel, der Name, die x/y Koordinaten sowie die Meereshöhe. Lösche die nicht benötigten Spalten (oder selektiere die benötigten Spalten).

```{r}
metadata <- metadata[,c("stn", "Name", "x","y","Meereshoehe")]
```

## Aufgabe 5

Nun ist der Datensatz `metadata` genügend vorbereitet. Jetzt kann er mit dem Datensatz `wetter` verbunden werden. Überlege dir, welcher Join dafür sinnvoll ist und mit welchem Attribut wir "joinen" können.

Nutze die Join-Möglichkeiten von `dplyr` (Hilfe via `?dplyr::join`)  um die Datensätze `wetter` und `metadata` zu verbinden.

```{r}
wetter <- left_join(wetter,metadata,by = "stn")

# Jointyp: Left-Join auf 'wetter', da uns nur die Stationen im Datensatz 'wetter' interessieren.
# Attribut: "stn"
```

## Aufgabe 6

Erstelle eine neue Spalte `month` welche den jeweiligen Monat (aus `time`) beinhaltet. Nutze dafür die Funktion `lubridate::month()`.

```{r}
wetter$month <- month(wetter$time)
```

## Aufgabe 7

Berechne mit der Spalte `month` die Durchschnittstemperatur pro Monat.


```{r}
mean(wetter$tre200h0[wetter$month == 1])
mean(wetter$tre200h0[wetter$month == 2])
mean(wetter$tre200h0[wetter$month == 3])

# usw. für alle 12 Monate
```

